---
title: "Statistics_and_R_Project_1"
author: "Firtst_author"
date: "2024-10-11"
output:
  html_document:
    css: styles.css
    latex_engine: xelatex
    theme: cosmo
    toc_depth: 4
  pdf_document: default
editor_options:
  chunk_output_type: inline
---

```{r setup, include=FALSE}
knitr::opts_chunk$set(echo = TRUE)
```

## Анализ датасета сервиса проката велосипедов и самокатов

Наша команда представляет отчет по анализу данных из датасета day.csv. Этот датасет содержит информацию о сервисе проката велосипедов и самокатов, арендованных за 2011-2012 года в Вашингтоне. Данные собирались в течение 731 дня и включают 17 колонок с различными переменными.

### Переменные датасета

-   **instant**: ID наблюдения

-   **dteday**: дата поездки

-   **season**: информация о сезонах (1: зима, 2: весна, 3: лето, 4: осень)

-   **yr**: год (0: 2011, 1: 2012)

-   **mnth**: месяц проката

-   **holiday**: поездка в праздничный или обычный день

-   **weekday**: день недели (1: понедельник, 2: вторник, 3: среда, 4: четверг, 5: пятница, 6: суббота, 7: воскресенье)

-   **workingday**: 1 - рабочий день, 0 - выходной день

-   **weathersit**: погода в конкретный день

    -   1: Ясно, немного облаков, частично облачно
    -   2: Туман + облачность, Туман + разорванные облака, Туман + немного облаков, Туман
    -   3: Небольшой снег, небольшой доджь + гроща + рассеянные облака, небольшой дождь, рассеянные облака
    -   4: Проливной дождь + ледянные паллеты + гроза + туман, снег + туман

-   **temp**: Нормированная температура в градусах Цельсиях. Значения делятся на максимальное значение (50)

-   **atemp**: Нормированная температура ощущений в градусах Цельсия. Значения делятся на 50.

-   **hum**: Нормированная влажность. Значения делятся на максимальное значение (100)

-   **windspeed**: Нормированная скорость ветра. Значения делятся на максимальное значение (67)

-   **casual**: количество случайных пользователей

-   **registered**: количество зарегестрированных пользователей

-   **cnt**: общее количество велосипедов, взятых на прокат (случайные + зарегестрированные)

## EDA (Exploratory data analysis)

Сперва взглянем глазами на данные, с которыми нам предстоит работать. Первый этап представляет собой предварительный анализ полученного датасета. Посмотрим, какие у нас переменные, сколько у нас наблюдений и есть ли между ними взаимосвязь. Также на данном этапе необходимо установить, есть ли в датасете пропущенные значения, обнаружить наличие или отсутствие выбросов, а также определить, что делать с наблюдениями, которые их содержат.

Основные задачи:

1)  Понимание структуры данных (сколько, какой тип, дубликаты, пропущенные и тд)

2)  Выявление выбросов

3)  Определение связей между переменными

4)  Подготовка данных для дальнейшего анализа

### Обзор данных и работа с пропущенными значениями

```{r libraries, echo=TRUE, message=FALSE}
library(dplyr) 
library(ggplot2) 
library(tidyverse) 
library(psych)
library(pheatmap)
main_dir <- dirname(rstudioapi::getSourceEditorContext()$path) 
setwd(main_dir)
```

```{r echo=TRUE, message=FALSE}
data_day <- read.csv("day.csv") 
str(data_day)
summary(data_day)

```

Как можно заметить, в наших данных присутствуют NA значения, а именно в переменных temp, hum, windspeed, registered Также необходимо проверить, есть ли значения с пустыми строками:

```{r, echo=TRUE}
data_day$dteday <- as.Date(data_day$dteday) # Преобразуем переменную dteday из character в класс Date
data_day_na <- data_day %>% 
  mutate(across(where(~ !is.Date(.)), ~ ifelse(. == "", NA, .)))
```

Таким образом количество NA не увеличилось, что говорит об отсутствии пустых ячеек "". Можем взглянуть на строки с NA

```{r, echo=TRUE}
 data_day_na[!complete.cases(data_day),]
```

Поскольку в нашем датасете достаточно данных, то можем удалить все наблюдения с пропущенными значения (NA). Но стоит отметить, что при дальнейшей проверке гипотез, мы не делили данные по месяцам или неделям, поскольку в таком случае удаление NA значений может существенно повлиять на результаты тестов.

```{r, echo=TRUE}
bicycle_rent_clean <- na.omit(data_day_na)
```

После удаления NA значений преобразуем наш датасет в более читаемый вид, переименовав некоторые значения переменных. Для удобства в переменной `yr` заменим 0 на 2011 и 1 на 2012 соотвественно.

```{r, echo=TRUE}
bicycle_rent_clean_fix <-  bicycle_rent_clean %>% mutate(yr = case_when(
  yr == 0 ~ 2011,
  yr == 1 ~ 2012,
  TRUE ~ as.numeric(yr)))
```

### Работа с выбросами

На данном этапе попробуем построить различные графики, которые позволяют обнаружить подозрительные значения, похожие на выбросы. Сперва посмотри на месяц и сезоны.

```{r, echo=TRUE}
ggplot(bicycle_rent_clean_fix, aes(x = season, y =mnth))+
  geom_point()
filter(bicycle_rent_clean_fix, season==1 & instant > 600)
```

Может показаться, что верхняя точка является выбросом, но это не так, поскольку 12 месяц также относится к зиме

Попробуем другой график для `atemp` и `season`

```{r, echo=TRUE}
ggplot(bicycle_rent_clean_fix, aes(x = as.factor(season), y = atemp, fill = as.factor(season))) +
  geom_violin(trim = FALSE) +
  geom_jitter(width = 0.2, alpha = 0.3, color = "black") +  # Добавим рассеянные точки для каждого значения
  labs(x = "Сезон", y = "Температура ощущений", fill = "Сезон") +
  ggtitle("Температура ощущений в заивисимости от сезона")
```

**Violin Plot** показывает распределение данных для каждого сезона с помощью формы графика плотности. С помощью `geom_jitter` нанесли все наблюдения на график. Можно заметить, что есть подозрительное значение `atemp` в один из дней лета. Выведем это значение.

```{r, echo=TRUE}
filter(bicycle_rent_clean_fix, season==3 & atemp < 0.4) 
```

Действительно, можем обнаружить, что это летний день, погода ясная, температура составляет 29.6 градусов Цельсия. Однако температура ощущений всего 12.1. Температура должна коррелировать с температурой ощущений, что можно увидеть на графике.

```{r, echo=TRUE}
ggplot(bicycle_rent_clean_fix, aes(x = temp, y = atemp)) +
  geom_point(alpha = 0.6, color = "blue") + 
  geom_smooth(method = "lm", formula = y ~ x, color = "red", se = FALSE) +  # Линия тренда
  labs(x = "Температура(нормированная)", y = "Температура ощущений(нормированная)") +
  ggtitle("Взаимосвязь между температурой и температурой ощущений")
```

Несложно заметить, что одно из значений явно выбивается. Это как раз наш летний день с температурой ощущения 12.1 градусов Цельсия. Исключаем его.

```{r, echo=TRUE}
bicycle_rent_clean_fix_f1 <- filter(bicycle_rent_clean_fix, !(season == '3' & atemp < 0.4))
```

Теперь взглянем на зависимость влажности от месяца

```{r, echo =TRUE}
ggplot(bicycle_rent_clean_fix_f1, aes(x = factor(mnth), y = hum)) +
  geom_boxplot(aes(fill = factor(season))) +
  labs(x = "Month", y = "Humidity", fill = "Season") +
  facet_grid(. ~ season, scales = "free_x", space = "free_x") 
bicycle_rent_clean_fix_f2 <-  filter(bicycle_rent_clean_fix_f1, !( mnth == 3 & hum < 0.1))
```

В третьем месяце видим значение влажности равное 0, что очевидно является выбросом. Чтобы решить, что делать со значениями, которые выходят за 1,5 межквартильных размаха, взглянем на другие переменные в датасете.

```{r, echo=TRUE}
filtered_data <- bicycle_rent_clean_fix_f2 %>%
  filter((mnth == 2 & hum < 0.25) |
         (mnth == 3 & hum > 0.92) |
         (mnth == 5 & hum < 0.4)  |
         (mnth == 11 & hum > 0.95))
filtered_data
```

Из полученных данных видно, что высокие значения влажности согласуются с погодой: в данные дни были проливные дожди, грозы, небольшой снег. В двух других наблюдениях низкая влажность может быть обусловлена тем, что в эти дни не было осадков, тумана. Кроме того, это зимний и весенний день, когда влажность обычно ниже, чем летом из-за более низких температур. Также в контексте погоды/влажности/осадков совершенно нормально, если встречаются какие-то аномалии, поскольку иногда случаются дни с нехарактерными погодными условиями в разные сезоны. Поэтому допустим, что такие значения могли быть получены и оставим их.

### Поиск взаимосвязей

Мы исключили выбросы и пропущенные значения и теперь перейдем к выявлению взаимосвязи между переменными. Для этого оставим только числовые переменные.

```{r, echo=TRUE}
bicycle_numeric_data <- bicycle_rent_clean_fix_f2 %>%
  select_if(is.numeric)
```

Для выявления взаимосвязи посмотрим наличие корреляции с помощью библиотеки `psych`

```{r, echo=TRUE}
corr.test(bicycle_numeric_data)
```

Однако для более лучшей наглядности воспользуемся библиотекой `pheatmap`. Данная библиотека позволяет построить тепловую карту для наших данных. Она более удобна в сравнении с функций `melt` из пакета `ggplot2` и не требует преобразования матрицы в подходящий формат.

```{r, echo=TRUE}
library(pheatmap)
corr_matrix <- corr.test(bicycle_numeric_data)$r
pheatmap(corr_matrix, 
         color = colorRampPalette(c("blue", "white", "red"))(50), 
         display_numbers = TRUE)
```

Таким образом, можно наблюдать корреляцию между некоторыми переменнами. Например, температура и температура ощущений, что было продемонстрировано ранее. Также есть сильная взаимосвязь между количеством зарегистрированных пользователей и общим количеством прокатов и чуть более слабая между обычными пользователями и общим количеством прокатов. Также есть некоторая корреляция между количеством пользователей и температурой, погодой и влажностью. Также есть средняя отрицательная корреляция между количеством незарегестрированных пользователей и выходным/рабочим днем. 

### Проверка гипотез

#### Гипотеза№1

Мы проанализировали датасет. Температура`temp` и количество пользователей `cnt`показали довольно сильную корреляцию.

1)  Давайте проверим гипотезу о том, что есть статистически значимая зависимость между данными переменными.

    1)  Нулевая гипотеза: Температура и количество пользователей независимы. Альтернативная гипотеза: Температура и количество пользователей зависят друг от друга.

    2)  Зафиксируем уровень значимости - 0.05

    3)  Используем коэффициент корреляции Пирсона

    4)  Получаем значение статистики и p-value

```{r, echo=TRUE}
cor_test_result <- cor.test(bicycle_rent_clean_fix_f2$cnt, bicycle_rent_clean_fix_f2$temp, method = "pearson")
```

Таким образом, на основании корреляционного анализа мы можем заключить, что верна альтернативная гипотеза и количество прокатов зависит от температуры (p-value = `r cor_test_result$p.value`, значение статистики `r cor_test_result$statistic` ).

#### Гипотеза№2

2)  Проверим гипотезу о росте популярности проката велосипедов и самокатов с 2011 по 2012 год. Для этого разобьем датасет на 2 года

Проверим нормальность распределения выборок с помощью теста Шапиро-Уилка, чтобы понять какой из критериев применить для определения различий между выборками.

```{r include=FALSE}
year_2011_bicycle_rent_clean <- bicycle_rent_clean_fix_f2 %>% filter(yr == 2011)
year_2012_bicycle_rent_clean <- bicycle_rent_clean_fix_f2 %>% filter(yr == 2012)
shap_reg_2011<-shapiro.test(year_2011_bicycle_rent_clean$registered)
shap_reg_2012<-shapiro.test(year_2012_bicycle_rent_clean$registered)
```

Обе выборки распределены не нормально (для 2011 года p-value = `r shap_reg_2011$p.value`, а для 2012 года `r shap_reg_2012$p.value` \< 0.05). Это значит мы отвергаем нулевую гипотезу об отсутсвии отличий. Помимо этого, наглядно на гистограммах распределений за 2011 и 2012 год можно увидеть, что данные не распределены нормально.

```{r echo=FALSE, message=FALSE, warning=FALSE}
ggplot(year_2011_bicycle_rent_clean, aes(x=registered)) + geom_histogram()+ labs(x='Количество зарегистрированных пользователей')+ggtitle("Гистограмма пользователей, зарегистрированных за 2011 год")+theme(plot.title = element_text(hjust=0.5))

ggplot(year_2012_bicycle_rent_clean, aes(x=registered)) + geom_histogram() + labs(x='Количество зарегистрированных пользователей')+ggtitle("Гистограмма пользователей, зарегистрированных за 2012 год") + theme(plot.title = element_text(hjust=0.5))

```

В данном случае для оценки различий будет более корректно использовать непараметрические критерии.

1)  Нулевая гипотеза: нет значимых различий по количеству зарегестрированных пользователей между 2011 и 2012 годами, альтернативная гипотеза: различия есть

2)  Определим уровень значимости = 0.05

3)  Используем критерий Манн-Уитни.

```{r include=FALSE}
pval_wilcox_years=wilcox.test(year_2011_bicycle_rent_clean$registered, year_2012_bicycle_rent_clean$registered)$p.value
```

5)  Рассчитаем статистику и p-value = `r pval_wilcox_years` \< 0.05

На основании критерия Манн-Уитни мы можем заключить, что есть разница в распределениях по количеству пользователей зарегистрированных в 2012 году и в 2011 году. По гистограммам выше и графику ниже можно заметить, что в 2012 году есть смещение в сторону большего числа зарегистрированных пользователей, чем 2011 году, что может говорить об увеличении популярности проката велосипедов и самокатов с 2011 по 2012 год.

```{r echo=FALSE, message=TRUE, warning=TRUE}
ggplot(bicycle_rent_clean_fix_f2,aes(x=as.factor(yr),y=cnt,fill =as.factor(yr)))+geom_violin()+theme_bw()+
labs(x='Год',y='Общее количество поездок')+theme(plot.title.position = 'plot',plot.title = element_text(hjust = 0.5),legend.position="none")+ggtitle('Распределение поездок по годам')
```

#### Гипотеза№3

3)  Проверим гипотезу о зависимости состояния погоды и количества прокатов.

Нулевая гипотеза: Распределение количества прокатов по различным состояниям погоды одинаково. Альтернативная гипотеза: Распределение количества прокатов по различным состояниям погоды отличается. Создадим таблицу сопряженности для проверки связи между состоянием погоды `weathersit` и тем, превышает ли количество прокатов `cnt` медианное значение.

```{r, echo=TRUE, message=TRUE}
table(bicycle_rent_clean_fix_f2$weathersit, bicycle_rent_clean_fix_f2$cnt > median(bicycle_rent_clean_fix_f2$cnt))
chisq_result <-  chisq.test(table(bicycle_rent_clean_fix_f2$weathersit, bicycle_rent_clean_fix_f2$cnt > median(bicycle_rent_clean_fix_f2$cnt)))
```

В колонке TRUE записао количество прокатов, превышающих медианное значение для трех состояний погды. В FALSE количество, не превышающее медианное значение. Таким образом, стостояние погоды действительно влияет на количество прокатов (p-value: `r chisq_result$p.value`, X-squared:`r chisq_result$statistic`)

1)  Проверим еще одну гипотезу: есть ли различия в количестве прокатов в рабочие и выходные дни. Дополнительно прверим данные на нормальность с помощью теста Шапиро-Уилка.

```{r, echo=TRUE, message=TRUE}
holiday_bicycle_rent_clean <- bicycle_rent_clean_fix_f2 %>% filter(workingday == 0)
workday_bicycle_rent_clean <- bicycle_rent_clean_fix_f2 %>% filter(workingday == 1)
p_val_hol<-shapiro.test(holiday_bicycle_rent_clean$cnt)$p.value
p_val_work<-shapiro.test(workday_bicycle_rent_clean$cnt)$p.value
```

Данные распределены не нормально, p-value для выборки, составленной из выходных -`r p_val_hol`, для рабочих дней - `r p_val_work`. Оба значения \< 0.05, используем для сравнения непараметрический критерий.

2)  Будем использовать непараметрический критерий Манна-Уитни.
3)  Уровень значимости зададим 0.05
4)  Нулевая гипотеза: распределение количества прокатов одинаково в рабочие и нерабочие дни. Альтернативная гипотеза: Распределение количества прокатов отличается в рабочие и нерабочие дни.
5)  Считаем статистику

```{r, echo=TRUE, message=TRUE}
mann_whitney_test <- wilcox.test(cnt ~ workingday, data = bicycle_rent_clean_fix_f2)
```

Таким образом верна нулевая гипотеза и распределение количества прокатов не отличается в рабочие и нерабочие дни. p.value = `r mann_whitney_test$p.value`, статистика = `r mann_whitney_test$statistic`

#### Гипотеза№4

Давайте сравним количество поездок в воскресенье и субботу в 2011 году. Если количество поездок в один из выходных дней будет меньше, чем в другой, можно проводить скидки на определенные часы в этот день. Поскольку количество поездок в 2011 и 2012 годах отличается, давайте проанализируем данные только 2011 года.

Во-первых, проверим данные на нормальность.

```{r message=TRUE, include=FALSE}
saturday_bicycle_rent_clean <- filter(filter(bicycle_rent_clean_fix_f2,yr==2011), weekday == 5)
sunday_bicycle_rent_clean <- filter(filter(bicycle_rent_clean_fix_f2,yr==2011), weekday == 6)

p_val_satur <- shapiro.test(saturday_bicycle_rent_clean$cnt)$p.value
p_val_sund <- shapiro.test(sunday_bicycle_rent_clean$cnt)$p.value
shapiro.test(saturday_bicycle_rent_clean$cnt)
```

Тест Шапиро-Уилка в случае с субботой показал p-value `r p_val_satur`, а в случае с воскресеньем `r p_val_sund`. Оба значения \< 0.05. Это означает, что данные распределены не нормально и мы можем использовать только непараметрический критерий для сравнения.

1)  Нулевая гипотеза: нет значимых различий по количеству поездок в 2011 году между субботой и воскресеньем, альтернативная гипотеза: различия есть

2)  Определим уровень значимости = 0.05

3)  Используем критерий Манн-Уитни.

```{r message=TRUE, include=FALSE}
wilcox.test(saturday_bicycle_rent_clean$cnt, sunday_bicycle_rent_clean$cnt)
p_val_wilcox_sund<-(wilcox.test(saturday_bicycle_rent_clean$cnt, sunday_bicycle_rent_clean$cnt))$p.value
```

5)  Рассчитаем статистику и p-value = `r p_val_wilcox_sund` \> 0.05

К сожалению, здесь мы не смогли увидеть разницу между воскресеньем и субботой.

## Заключение
 Мы проаннализировали данные о сервисе проката велосипедов и самокатов, арендованных за 2011-2012 года в Вашингтоне. В ходе данной работы мы провели разведывательный анализ данных(EDA), а также протестировали несколько различных гипотез.

