---
title: "Statistics_and_R_Project_1"
author: "Firtst_author"
date: "2024-10-11"
output: html_document
editor_options: 
  chunk_output_type: inline
---

```{r setup, include=FALSE}
knitr::opts_chunk$set(echo = TRUE)
```

## Анализ датасета сервиса проката велосипедов и самокатов

Наша команда представляет отчет по анализу данных из датасета day.csv. Этот датасет содержит информацию о сервисе проката велосипедов и самокатов, арендованных за 2011-2012 года в Вашингтоне. Данные собирались в течение 731 дня и включают 17 колонок с различными переменными.

### Переменные датасета

-   **instant**: ID наблюдения

-   **dteday**: дата поездки

-   **season**: информация о сезонах (1: зима, 2: весна, 3: лето, 4: зима)

-   **yr**: год (0: 2011, 1: 2012)

-   **mnth**: месяц проката

-   **holiday**: поездка в праздничный или обычный день

-   **weekday**: день недели (1: понедельник, 2: вторник, 3: среда, 4: четверг, 5: пятница, 6: суббота, 7: воскресенье)

-   **workingday**: 1 -рабочий день, 0 -выходной день

-   **weathersit**: погода в конкретный день

    -   1: Ясно, немного облаков, частично облачно
    -   2: Туман + облачность, Туман + разорванные облака, Туман + немного облаков, Туман
    -   3: Небольшой снег, небольшой доджь + гроща + рассеянные облака, небольшой дождь, рассеянные облака
    -   4: Проливной дождь + ледянные паллеты + гроза + туман, снег + туман

-   **temp**: Нормированная температура в градусах Цельсиях. Значения делятся на максимальное значение (50)

-   **atemp**: Нормированная температура ощущений в градусах Цельсия. Значения делятся на 50.

-   **hum**: Нормированная влажность. Значения делятся на максимальное значение (100)

-   **windspeed**: Нормированная скорость ветра. Значения делятся на максимальное значение (67)

-   **casual**: количество случайных пользователей

-   **registered**: количество зарегестрированных пользователей

-   **cnt**: общее количество велосипедов, взятых на прокат (случайные + зарегестрированные)

## EDA (Exploratory data analysis)

Сперва взглянем глазами на данные, с которыми нам предстоит работать. Первый этап представляет собой предварительный анализ полученного датасета. Посмотрим, какие у нас переменные, сколько у нас наблюдений и есть ли между ними взаимосвязь. Также данном этапе необходимо установить, есть ли в датасете пропущенные значения, обнаружить наличие или отсутствие выбросов, а также определить, что делать с объектами, которые содержат NA значения и выбросы.

Основные задачи:

1)  Понимание структуры данных (сколько, какой тип, дубликаты, пропущенные и тд)

2)  Выявление выбросов

3)  Определение связей между переменными

4)  Подготовка данных для дальнейшего анализа

### Обзор данных

```{r libraries}
 library(dplyr) 
library(ggplot2) 
library(tidyverse) 
main_dir <- dirname(rstudioapi::getSourceEditorContext()$path) 
setwd(main_dir)
```

``` {r,  echo=FALSE}
data_day <- read.csv("day.csv") 
str(data_day)
summary(data_day)

```
Как можно заметить, в наших данных присутствуют NA значения, а именно в переменных temp, hum, windspeed, registered




